【裁判字號】    92,保險,31
【裁判日期】    920515
【裁判案由】    給付保險金
【裁判全文】
臺灣台北地方法院民事判決  九十二年保險字第三一號
    原      告    丙○○
                  己○○
                  戊○○
    兼訴訟代理人  丁○○
    被      告    新光人壽保險股份有限公司
                              設台北市中正區○○○路○段六六號三十七樓
    法定代理人    甲○○      .
    訴訟代理人    乙○○      .
右當事人間請求給付保險金事件，本院判決如左：
    主    文
原告之訴駁回。
訴訟費用由原告負擔。
    事    實
甲、原告方面：
一、聲明：被告應給付原告新台幣（下同）二百萬元，及自民國（下同）九十年五月
    一日起至清償日止按年息百分之十計算之利息。
二、陳述略稱：
(一)原告為被繼承人魏振東之母親及胞姊。訴外人魏振東於九十年二月十七日上午八
    時許，經人發現陳屍於台北縣林口鄉○○村○○道路八公里處，嗣經台灣板橋地
    方法院檢察署檢察官相驗結果，初步認定是「酒後嘔吐物吸入窒息」為直接引起
    死亡之先行原因。嗣經化驗，結果是「可能是在沙灘上飲酒後嘔吐，因吸入嘔吐
    物窒息死亡」。
(二)查訴外人台新國際商業銀行（以下簡稱台新銀行）曾以訴外人魏振東為被保險人
    ，而向被告投保「企業團體」意外保險，保險金額為二百萬元。惟原告於九十年
    三、四月間以訴外人魏振東意外死亡為由，向被告申領保險金二百萬元時，被告
    卻以訴外人魏振東之死亡非外來、突發、直接且單獨所致之意外傷害事故為由而
    拒絕給付。
(三)查人壽保險主管機關之財政部為解決爭議多時之意外傷害範圍，業經於八十六年
    修訂頒佈「傷害保險單示範條款」修訂意外傷害保險範圍，將原條文中「並以此
    意外傷害事故為直接且單獨原因」等語刪除，修正為：「被保險人於本契約有效
    期間內，因遭受意外傷害事故，致其身體蒙受傷害而致殘廢或死亡時，依照本契
    約的約定，給付保險金。前項所稱意外傷害事故，指非由疾病引起之外來突發事
    故。」，修正後條文因此更可明確認定倘非因被保險人本身疾病所引致之外來突
    發事故，無論直接或間接，倘造成身體蒙受傷害而致殘廢或死亡時，均屬本項意
    外傷害保險範圍至明。而修正後之「外來突發事故」界定係傷害的原因出自外來
    而非內在，目的在排除「內發病症」所致的結果，故若非內發病症即應認係「外
    來意外」。況臺灣高等法院八十九年度保險上字第三四號判決亦認定因飲酒而導
    致嘔吐時，嘔吐物逆流入呼吸道而無法被吐出，應符合「非由疾病所引起之外來
    突發事故」，前開相驗屍體證明書亦載明訴外人魏振東之死亡為「意外死」，故
    被告拒付保險金實無理由。為此爰依保險法第三十四條之規定，請求被告給付二
    百萬元，及自九十年五月一日起至清償日止按年息百分之十計算之利息。
三、證據：提出戶籍謄本影本一件、臺灣板橋地方法院檢察署相驗屍體證明書影本二
    件、申請死亡給付退辦事項通知單影本一件為證。
乙、被告方面：
一、聲明：原告之訴駁回。
二、陳述略稱：
(一)本案訴外人魏振東為被告所承保之團體險：台新國際商業銀行易貸金１６８Ｂ專
    案新光消費借貸團體意外傷害保險（保單號碼00000000）之被保險人，
    投保金額為二百萬元，投保始期為八十八年十月四日，受益人約定為法定繼承人
    ，合先敘明。
(二)當事人資格審查：
    按原告丙○○、丁○○、己○○、戊○○等四人主張其分別為被繼承人魏振東之
    母親及胞姊，於本案有權請求被告給付意外身故保險金，並有權受領系爭保險金
    。惟查魏振東所投保之意外保險，受益人約定為法定繼承人，因魏振東係未婚，
    並無配偶，依民法第一千一百三十八條之規定，其法定繼承人應為其父母，其兄
    弟姊妹並無繼承權，且依原告前曾向被告提出之繼承系統表及戶籍謄本顯示，被
    保險人魏振東之父早在七十九年六月十八日即已死亡，因此對系爭意外身故保險
    金有權提起本訴請求者，應僅被保險人魏振東之母即丙○○一人而已，其胞姊無
    權提起本訴，故本案原告除丙○○以外，其餘人等均非適格，應予駁回。
(三)查訴外人魏振東所投保之意外傷害保險契約第三條中對於意外傷害事故之定義，
    係指「非由疾病引起」之「外來」、「突發」事故，即要符合系爭保險契約所稱
    之意外傷害事故，必須符合三要件：１、意外傷害事故須非由疾病引起。２、意
    外傷害事故須肇因於外來者，即指來自自身以外之事故。３、意外傷害事故須肇
    因於突發情形。以上三者均須符合後，被告方負給付系爭保險金之義務。原告雖
    提出台灣板橋地方法院檢察署相驗屍體證明書來證明被保險人魏振東之死亡係屬
    意外，然由前述保險契約中對於意外傷害事故之定義可知，於相驗屍體證明書上
    所載魏振東之死亡原因為「可能是在沙灘上飲酒後嘔吐，因吸入嘔吐物窒息死亡
    」者，並不符合前述三要件，即：１、魏振東之嘔吐是否係由疾病引起，並不清
    楚，且並不是每位飲酒之人，均會於飲酒後產生嘔吐之情形，其多係由於「體質
    因素」，引起體內消化器官機能發生功能改變所致。２、魏振東之嘔吐窒息而死
    ，係因胃內容物嘔吐逆流呼吸道而無法咳出所致，顯屬自身身體不適或個人體質
    所引起之情形，而非來自自身以外之事故。３、魏振東之嘔吐窒息而死者，酒後
    嘔吐應係其自身可預期者，然其發生嘔吐物阻塞呼吸道而窒息死亡者，則可屬於
    突發者。據此分析可知，魏振東因吸入嘔吐物致死，是否符合系爭保險契約條款
    中對於意外事故之定義，則不無疑義。
(四)按本系爭案件，原告所請求被告給付者係為意外身故保險金。本案被保險人魏振
    東依板橋地檢署相驗屍體證明書上所載死亡原因為「可能是在沙灘上飲酒後嘔吐
    ，因吸入嘔吐物窒息死亡」，死亡方式為「意外死」，依一般社會觀念雖屬意外
    死亡，但此乃就結果言，但依保險法第一條之規定及系爭保險契約第三條之約定
    可知，所謂意外者，必須原因行為屬於不可預料或不可抗力之外來突發者，而非
    結果為意外者，即致魏振東嘔吐窒息而死者，必須為外來突發而不可預料或不可
    抗力者。按依民事訴訟法第二百七十七條之規定及最高法院十七年上字第九一七
    號判例所述：給付之訴如係由原告主張權利者，應先由原告負舉證之責，若原告
    不能先舉證以證明自己之事實為真實，則被告就其抗辯事實即令不能舉證，亦應
    駁回原告之請求。又請求履行債務之訴，除被告自認原告所主張債權發生之原因
    之事實外，應先由原告就其主張此項事實，負舉證責任，必須證明其為真實後，
    被告就其抗辯事實，始負舉證責任，因此本案原告自須先就其主張魏振東所生事
    故係屬「非由疾病引起」之「外來」、「突發」事故負舉證責任。即在原告尚無
    法舉證證明魏振東所生事故符合系爭保險契約所約定之意外傷害事故前，被告即
    無給付系爭二百萬意外身故保險金之責任。再者，原告迄今均未能證明魏振東所
    生事故係符合系爭保險契約所約定之意外傷害事故，因此被告之拒絕給付系爭保
    險金係為有理由，因此被告並非任意無理由遲延給付或不為給付，故原告主張其
    得請求自九十年五月一日起算至清償日止按年息一分計算之利息為無理由，原告
    僅得請求自起訴狀繕本送達被告之翌日起至清償日止按法定利率週年利率百分之
    五計算之利息。
(五)另原告主張台灣高等法院八十九年度保險上字第三四號判決中，被保險人之死亡
    原因與本件魏振東死亡原因完全相同，且主張該判決認定因飲酒而導致嘔吐時，
    嘔吐物逆流入呼吸道而無法被吐出，應符合「非由疾病引起之外來突發事故」，
    然查原告主張台灣高等法院八十九年度保險上字第三四號判決中，被保險人之死
    亡原因與本件魏振東死亡原因，是否果真相同，乃原告個人主觀臆測，其並非該
    事件之當事人，如何能確信該判決之被保險人之死亡原因與本件魏振東死亡原因
    完全相同，因此其主張顯無理由，再者，該判決亦經上訴三審，且業於九十一年
    十一月七日經最高法院判決（九十一年度台上字第二二二八號）如下：「原判決
    除假執行部份外廢棄，發回台灣高等法院」，其主要理由，即指被保險人之死亡
    原因，既係酒後反逆嘔吐物阻塞呼吸道窒息致死，能否認係因「外來」之突發事
    故，不無疑義，且究竟被保險人生前有無包括腦部、消化器官或循環代謝之病變
    ，致其體質極易於酒後反逆嘔吐？或其嘔吐物如未及吐出即反逆阻塞呼吸道致死
    ，能否仍謂為係「外來」事故？不無疑義，並指原審未遑進一步查明，概認為非
    內發病症即係「外來意外」非無商榷之餘地。再者，最高法院八十六年度台上字
    第一○四三號裁判要旨暨判決、台灣高等法院八十九年度保險上字第一七號判決
    （業經三審定讞）、台灣高等法院台中分院九十一年度保險上字第一號判決（被
    證四）亦同認酒後反逆嘔吐物阻塞呼吸道致死者，難認係因外來突發事故所致，
    與保險契約中對意外傷害事故之約定不符，因此原告之主張顯無理由，應予駁回
    。
(六)綜上所述，原告主張被保險人魏振東係因飲酒後嘔吐反逆吸入嘔吐物窒息而死，
    顯難以認定係符合系爭保險契約中對於意外傷害事故之認定，即其嘔吐致死者，
    是否係屬「非由疾病引起之外來突發事故」非無疑義，因此原告之主張顯無理由
    ，應予駁回。
三、證據：提出繼承系統表及戶籍謄本、意外傷害保險契約、要保書影本各一份為證
    。
    理    由
一、原告起訴主張：原告等為被繼承人魏振東之母親及胞姊；訴外人魏振東於九十年
    二月十七日上午八時許，經人發現陳屍於台北縣林口鄉○○村○○道路八公里處
    ，嗣經台灣板橋地方法院檢察署檢察官相驗結果為「可能是在沙灘上飲酒後嘔吐
    ，因吸入嘔吐物窒息死亡」；而訴外人台新國際商業銀行曾以訴外人魏振東為被
    保險人，而向被告投保「企業團體」意外保險，保險金額為二百萬元，訴外人魏
    振東既經認定為意外死亡，原告遂向被告請領保險金，惟竟遭被告拒絕，故原告
    爰依保險法第三十四條之規定，請求被告給付二百萬元及自九十年五月一日起至
    清償日止按年息百分之十計算之利息等語。
二、被告則以：相驗屍體證明書上載明魏振東之死亡原因為「可能是在沙灘上飲酒後
    嘔吐，因吸入嘔吐物窒息死亡」，則魏振東之嘔吐是否係由疾病引起，並不清楚
    ，本案原告自須先就其主張魏振東所生事故係屬「非由疾病引起」之「外來」、
    「突發」事故負舉證責任；且魏振東之嘔吐窒息而死，係因胃內容物嘔吐逆流呼
    吸道而無法咳出所致，顯屬自身身體不適或個人體質所引起之情形，而非來自自
    身以外之事故；又魏振東之嘔吐窒息而死者，酒後嘔吐應係其自身可預期者；是
    魏振東嘔吐致死者，是否係屬「非由疾病引起之外來突發事故」非無疑義，原告
    之主張顯無理由等語，資為抗辯。
三、查訴外人魏振東前於八十八年九月十三日同意訴外人台新銀行以其為被保險人，
    而向被告投保「新光消費借貸團體意外傷害保險」，保險金額為二百萬元，並以
    其法定繼承人即原告丙○○為受益人；被保險人魏振東嗣於九十年二月十七日上
    午八時許，經人發現陳屍於台北縣林口鄉○○村○○道路八公里處，嗣經台灣板
    橋地方法院檢察署檢察官督同法醫師相驗之結果，於相驗屍體證明書記載死亡方
    式為「意外死」，死亡原因為「酒後嘔吐物吸入窒息」等情，為兩造所不爭執，
    並有兩造不爭執其真正之臺灣板橋地方法院檢察署相驗屍體證明書影本二件、繼
    承系統表及戶籍謄本、意外傷害保險契約、要保書影本各一份為證，堪認上開事
    實為真實。是本件之爭執點，在於審究被保險人魏振東之死亡，是否屬上開團體
    意外傷害保險所約定之保險事故發生所致。
四、經查：依被保險人與被上訴人所簽訂之「新光消費借貸團體意外傷害保險保險單
    條款」第三條「名詞定義」第五項、第六項約定：「本契約所稱『意外傷害事故
    』，是指被保險人於本契約有效期間內，因遭受意外傷害事故，致其身體蒙受傷
    害而致殘廢或死亡時。前項所稱意外傷害事故，指非由疾病引起之外來突發事故
    。」等語觀之，足見「外來突發的意外事故」，係指自身以外之意外事故而言。
    本件被保險人魏振東既係因嘔吐時氣管吸入自身之嘔吐物致窒息死亡，尚難認係
    因自身以外之意外事故致身體受傷而發生死亡之結果，自非屬本件系爭契約所約
    定之保險事故，被告依約自無給付身故保險金之責，從而原告請求被告給付身故
    保險金及遲延利息，洵屬無據，尚無足採。
五、又臺灣板橋地方法院檢察署檢察官之相驗屍體證明書雖記載被保險人魏振東之死
    亡方式為「意外死」，惟此乃指魏振東非病死或自然死或自殺或他殺而言，此由
    該相驗屍體證明書之「死亡方式」欄係設計成選項而由檢察官勾選一節可得知，
    原告自不得以此即稱被保險人魏振東之死亡原因與前述保險契約所約定之保險事
    故之條件相符，而請求被告給付保險金。
六、綜上所述，本件被保險人魏振東之死亡，並非本件系爭團體意外傷害保險契約所
    約定之保險事故發生所致，被告依約自無給付身故保險金之責，從而原告請求被
    告給付身故保險金二百萬元及自九十年五月一日起至清償日止按年息百分之十計
    算之利息，洵屬無據，不應准許。
七、據上論結，本件原告之訴為無理由，依民事訴訟法第七十八條、第八十五條第一
    項前段，判決如主文。
中      華      民      國    九十二    年      五      月    十五      日
                                      民事第六庭  法      官  黃蓓蓓
右為正本係照原本作成。
如對本判決上訴，須於判決送達後廿日內向本院提出上訴狀，並依上訴利益繳納百分
之一點六五之上訴費，若未繳納，逕依民事訴訟法施行法第九條之規定，顯然明知上
訴要件有欠缺，駁回上訴。
中      華      民      國    九十二    年      五      月    十六      日
                                                  法院書記官  柯金珠


司法院資訊處製作；財團法人民間司法改革基金會備份。
